【裁判字號】    92,家抗,262
【裁判日期】    920904
【裁判案由】    婚姻無效
【裁判全文】
臺灣高等法院民事裁定  九十二年度家抗字第二六二號
    抗  告  人  乙○○
右抗告人因與相對人甲○○間婚姻無效事件，對於中華民國九十二年七月三日臺灣新
竹地方法院九十二年度婚字第二六○號所為裁定提起抗告，本院裁定如左：
      主    文
原裁定廢棄。
      理    由
一、按婚姻無效或撤銷婚姻，與確認婚姻成立或不成立及離婚或夫妻同居之訴，專屬
    夫妻之住所地或夫、妻死亡時住所地之法院管轄。但訴之原因事實發生於夫或妻
    之居所地者，得由各該居所地之法院管轄。夫妻之住所，由雙方共同協議之；未
    為協議或協議不成時，得聲請法院定之。法院為前項裁定前，以夫妻共同
    推定為其住所。民事訴訟法第五百六十八條第一項、民法第一千零二條定有明文
    。又定法院之管轄，以起訴時為準，故民事訴訟法第五百六十八條第一項但書所
    稱之居所地，係指起訴時夫妻之居所地而言，如訴之原因事實係在夫妻之前居所
    地發生，該夫妻之前居所地法院仍無管轄權。此觀民事訴訟法第二十七條、最高
    法院九十年台上字第九○四號判決意旨即明。
二、原法院以相對人起訴主張兩造未舉行婚禮，即由相對人自行撰寫結婚證書，並持
    之向台中縣豐原市戶政事務所為兩造結婚登記，惟依兩造結婚證書記載，其結婚
    地點為台中縣豐原市○○路九十一號，則本件應由臺灣台中地方法院管轄云云，
    並依職權將本件移送於台灣台中地方法院。
三、惟查，本件兩造於起訴時其
    二二巷二十號一樓，此有
    銘現則居住於新竹市科學園區○○○路十二號之一，抗告人乙○○現則居住於台
    北縣蘆洲市○○路二二四巷三七弄一號一樓，此亦有起訴狀、財團法人台灣兒童
    暨家庭扶助基金會新竹分事務所九十二年七月九日九二竹家扶監字第二四八號函
    （原法院卷第三頁、第三八頁）在卷佐證。兩造於起訴時
    東鎮○○里○○鄰○○路二二巷二十號一樓，若無反證，自應推定上開
    其共同住所，原法院就本件婚姻無效事件應有管轄權。又本件縱依原法院調查結
    果，兩造結婚地點為台中縣豐原市○○路九十一號，而認訴之原因事實發生於上
    址，惟因兩造於起訴時均未居住於該址，依首揭意旨所示，臺灣台中地方法院仍
    無從依民事訴訟法第五百六十八條第一項但書規定取得本件之管轄權。是原法院
    既對本件婚姻無效事件有管轄權，卻裁定移送至無管轄權之臺灣台中地方法院，
    自有違誤。抗告意旨求予廢棄，非無理由，應由本院廢棄原裁定，發回原法院另
    為妥適之處理。
四、據上論結，本件抗告為有理由，依民事訴訟法第四百九十二條規定，裁定如主文
    。
中      華      民      國    九十二    年      九      月      四      日
                              民事第十七庭
                                  審判長法  官  鄭  雅  萍
                                        法  官  吳  謀  焰
                                        法  官  許  文  章
正本係照原本作成。
如不服本裁定應於送達後十日內向本院提出再抗告狀，並繳納再抗告費新台幣壹仟元
。再為抗告應以適用法規顯有錯誤為理由，並經本院之許可，該許可以原裁定所涉及
之法律見解具有原則上之重要性者為限。
中      華      民      國    九十二    年      九      月      十      日
                                        書記官  陳  明  俐


司法院資訊處製作；財團法人民間司法改革基金會備份。
